【裁判字號】    96,訴,772
【裁判日期】    970229
【裁判案由】    違反山坡地保育利用條例
【裁判全文】
臺灣雲林地方法院刑事判決               96年度訴字第772號
公  訴  人  臺灣雲林地方法院檢察署檢察官
被      告  乙○○
輔  佐  人  丙○○
上列被告因違反山坡地保育利用條例案件，經檢察官聲請以簡易
判決處刑（96年度偵字第2958號），本院斗六簡易庭認為不宜以
簡易判決處刑（本院原案號：96年度六簡字第395 號），簽由刑
事庭改依通常程序審理，並經檢察官當庭擴張犯罪事實，被告於
準備程序中就被訴事實為有罪之陳述，受命法官於聽取當事人之
意見後，本院合議庭裁定改由受命法官獨任以簡式審判程序審理
，判決如下：
    主  文
乙○○在公有山坡地內，擅自占用，處有期徒刑捌月；減為有期
徒刑肆月，如易科罰金，以新臺幣壹仟元折算壹日。如附圖所示
之鐵皮屋、水泥與水泥地面之工作物（即A 、C 、D 、E 部分）
均沒收。
    犯罪事實及理由
壹、程序事項：
    本件經被告乙○○於準備程序期日為有罪之陳述，而經本院
    裁定以簡式審判程序加以審理，則依據刑事訴訟法第273 條
    之2 、同法第159 條第2 項之規定，不適用傳聞法則有關限
    制證據能力之相關規定；並得依同法第310 條之2 之準用同
    法第454 條之規定製作略式判決書，依法僅需記載犯罪事實
    、證據名稱及應適用之法條，並得以簡略方式為之，合先敘
    明。
貳、實體事項：
一、構成犯罪事實：
    乙○○明知坐落雲林縣古坑鄉○○○○○段0000-0000 地號
    山坡地，係屬財政部國有財產局臺灣中區辦事處雲林分處（
    下稱國有財產局雲林分處）所管理之國有林地，且經公告列
    為山坡地保育區，其對於上開土地並無任何使用之權利。詎
    竟意圖為自己不法之利益，未經國有財產局雲林分處同意，
    亦未經調查規劃，依水土保持技術規範實施水土保持之處理
    及維護，即於民國95年9 月底某日，以新臺幣10萬餘元之代
    價，僱請不知情之真實姓名、年籍不詳成年工人，擅自在上
    開土地上搭建鐵皮屋1 棟及鋪設水泥地面堆放雜物（詳如附
    圖所示），而占用公有山坡地合計面積達307.45平方公尺。
二、認定犯罪事實所憑之證據及理由：
    上揭犯罪事實，業據告訴代理人甲○○於96年6 月21日偵查
    中指訴綦詳（偵卷第9 頁），並有雲林縣古坑鄉○○○○○
    段0000-0000 地號土地登記謄本1 紙（警卷第5 頁）、國有
    土地勘（清）查表—使用現況圖3 紙（警卷第6 頁至第8 頁
    ）、現場照片10張（警卷第9 頁至第10頁、本院卷第37頁至
    第42頁）及雲林縣斗六地政事務所97年1 月25日斗四地字第
    0970000447號函及所附之土地複丈結果圖說（本院卷第57頁
    ）1 紙附卷可稽，且經本院於97年1 月17日勘驗現場屬實，
    製有勘驗筆錄筆錄1 紙及現場照片8 張（本院卷第49頁至第
    54頁）在卷可佐，又據被告乙○○於警詢、偵查及本院審理
    時自白不諱，而其自白復與上開積極證據相符，應可採信。
    綜上所述，本件事證明確，被告犯行應堪認定。
三、論罪科刑之理由：
    (一)按山坡地保育利用條例第34條第1 項之在公有或他人山坡
      地內自墾殖或設置工作物罪，雖屬竊佔罪之特別規定，但
      其立法目的，係期望山坡地能依自然特徵、應用工程、農
      藝或植生方法，防治沖蝕、崩坍、地滑、土石流失等災害
      ，以保護自然生態景觀，涵養水源等水土保持處理及維護
      ，並能為經濟有效之利用，與竊佔罪之僅保護個人法益規
      定有別。同法條第5 項規定之「工作物」，在土地上構築
      之建築物及其他可供利用之物，均屬此所稱之工作物（最
      高法院90年度臺上字第4509號判決參照）。被告乙○○明
      知上開土地係國有財產局所有，其無權占用，仍僱請不知
      情之工人，在上開土地施作工程，核其所為，係違反山坡
      地保育利用條例第10條在公有山坡地內不得擅自占用之規
      定，應依同條例第34條第1 項論罪科刑。起訴意旨雖僅認
      定被告擅自搭建鐵皮屋之占用行為，然被告鋪設水泥地面
      堆放雜物部分，既經公訴檢察官當庭擴張犯罪事實，且係
      與被告搭建鐵皮屋之行為同時為之，自應為起訴效力所及
      ，本院自得併予審理。另檢察官認為被告所為亦違反同條
      例第9 條第9 款之規定，然本件被告並無開發或利用山坡
      地之行為，是此部分容有誤會。被告僱請不知情之人為上
      開工程施作以達其占用之目的，為間接正犯。
    (二)爰審酌被告不曾就學，教育程度低落，年近7 旬，又無工
      作，經濟狀況不佳，雖擅自占用公有山坡地搭建鐵皮屋及
      鋪設水泥地面供己居住使用，然占用時間僅1 年餘，占用
      面積為307.45平方公尺，及其占用行為對於山坡地保育之
      影響，且經查獲後迄未自行拆除所有工作物，仍繼續占用
      ，亦未與告訴人國有財產局雲林分處商討使用方式達成和
      解，犯後坦承犯行態度尚可等一切情狀，量處如主文所示
      之刑。至上開山坡地上搭建之鐵皮屋1 棟及鋪設之水泥地
      面等工程（詳如附圖A 、C 、D 、E 所示），均屬工作物
      ，併予依山坡地保育利用條例第34條第5 項之規定宣告沒
      收。
    (三)被告所犯山坡地保育利用條例第34條第1 項之罪，其犯罪
      時間在96年4 月24日以前，合於減刑條件，爰依中華民國
      96年罪犯減刑條例第2 條第1 項第3 款、第7 條規定減輕
      其刑2 分之1 ，並依同條例第9 條規定，諭知易科罰金之
      折算標準。
四、適用之法律：
    (一)刑事訴訟法第452 條、第273 條之1 第1 項、第299 條第
      1 項前段。
    (二)山坡地保育利用條例第34條第1 項、第5 項。
    (三)刑法第11條前段、第41條第1 項前段。
    (四)中華民國九十六年罪犯減刑條例2 條第1 項第3 款、第7
      條、第9 條。
本案經檢察官廖弼妍到庭執行職務。
中    華    民    國    97    年    2     月    29    日
                  刑事第二庭  法  官  廖淑華
以上正本證明與原本無異。
如不服本判決，應於判決收受後10日內，向本院提出上訴狀（須
附繕本）。
                              書記官  張菀純
中    華    民    國    97    年    2     月    29    日
附錄本案論罪科刑法條全文：
山坡地保育利用條例第34條：
違反第10條規定者，處6 月以上5 年以下有期徒刑，得併科新臺
幣60萬元以下罰金。
前項情形致釀成災害者，加重其刑至二分之一；因而致人於死者
，處5 年以上12年以下有期徒刑，得併科新臺幣1 百萬元以下罰
金；致重傷者，處3 年以上10年以下有期徒刑，得併科新臺幣80
萬元以下罰金。
因過失犯第1 項之罪致釀成災害者，處1 年以下有期徒刑，得併
科新臺幣60萬元以下罰金。
第1 項未遂犯罰之。
犯本條之罪者，其墾殖物、工作物、施工材料及所使用之機具沒
收之。


司法院資訊處製作；財團法人民間司法改革基金會備份。
